臺灣臺南地方法院民事判決
111年度訴字第205號
原      告  楊有勇  
訴訟代理人  謝凱傑律師
            楊聖文律師
            許哲嘉律師
被      告  林江龍  
訴訟代理人  林茂鴻  
上列當事人間請求拆屋還地事件，經本院於民國111年6月7日言
詞辯論終結，判決如下：
    主  文
被告應將坐落於臺南市○○區○○段000地號土地上，如附圖即臺南
市歸仁地政事務所複丈日期民國111年4月11日土地複丈成果圖編
號Ａ部分面積13.5平方公尺土地上空之第二層建物拆除，並將上
開土地領空返還予原告。
訴訟費用新臺幣18,167元由被告負擔。
本判決第一項得假執行。但被告如以新臺幣348,300元為原告預
供擔保，得免為假執行
　　事實及理由
一、按不變更訴訟標的，而補充或更正事實上或法律上之陳述者
    ，非為訴之變更或追加，民事訴訟法第256條定有明文。本
    件原告起訴時原聲明：㈠被告應將坐落臺南市○○區○○段000地
    號土地(下稱系爭土地)上，如起訴狀附圖藍色斜線所示面積
    約51.2平方公尺（實際占用面積以地政機關測量為準）之地
    上建物拆除，並將該所占土地返還予原告。嗣於本院審理中
    ，原告依臺南市歸仁地政事務所民國111年4月11日測量結果
    更正聲明如後述(見本院卷第95頁)。經核原告更正聲明並未
    變更訴訟標的，係更正事實上之陳述，非為訴之變更，依前
    開規定，程序上應予准許。
二、原告起訴主張：系爭土地為原告所有，其上有原告所有二層
    鐵皮房屋，與被告所有二層鐵皮石棉瓦房屋(下稱系爭鐵皮
    屋)相鄰，惟系爭鐵皮屋第二層無權越界占用系爭土地領空
    ，占用位置及面積如附圖即臺南市歸仁地政事務所複丈日期
    111年4月11日土地複丈成果圖（下稱附圖）所示編號Ａ部分
    ，妨害原告對系爭土地所有權之行使，侵害原告權益，爰依
    民法第767條第1項前段規定，請求被告拆除占用部分，並返
    還占用土地之領空。並聲明：如主文第1項所示，且願供擔
    保，請准宣告假執行。
三、被告答稱：原告於30年前有同意被告在系爭土地上空搭蓋第
    二層鐵皮建物作為倉庫使用，被告同意自行拆除占用部分返
    還原告，只是需要拆除時間而已等語。
四、本院之判斷理由：　
  ㈠按土地所有權，除法令有限制外，於其行使有利益之範圍內
    ，及於土地之上下。所有人對於無權占有或侵奪其所有物者
    ，得請求返還之。對於妨害其所有權者，得請求除去之。有
    妨害其所有權之虞者，得請求防止之，民法第773條及第767
    條第1項分別定有明文。又以無權占有為原因，請求返還土
    地者，占有人對土地所有權存在之事實無爭執，而僅以非無
    權占有為抗辯者，土地所有權人對其土地被無權占有之事實
    無舉證責任，占有人自應就其取得占有係有正當權源之事實
    證明之（最高法院106年度台上字第2511號判決意旨參照）
    。另按未辦理建物第一次所有權登記以前，房屋所有權屬於
    出資興建之原始建築人（最高法院97年度台上字第2158號、
    104年度台上字第1985號判決意旨參照），是未辦保存登記
    建物之所有權人應為出資興建之原始建築人。再按建物之拆
    除，為事實上之處分行為，未經辦理所有權第一次登記之建
    物，僅所有人或有事實上處分權之人，方有拆除之權限。
  ㈡系爭土地為原告所有，此有系爭土地之土地建物查詢資料在
    卷可稽（見本院卷第19頁)；系爭土地上建有原告所有二層
    鐵皮房屋，與被告所有系爭鐵皮屋相鄰，系爭鐵皮屋第一層
    未占用系爭土地，惟第二層建物自水管至紅色屋樑部分逾越
    地界占用系爭土地上空，占用位置及面積如附圖編號Ａ所示
    面積13.5平方公尺等情，業經本院於111年4月11日會同兩造
    及地政事務所測量人員至現場勘驗屬實，製有勘驗筆錄及現
    場照片附卷可憑（見本院卷第57-65頁），並有臺南市歸仁
    地政事務所111年5月3日所測量字第1110041820號函附如附
    圖所示土地複丈成果圖在卷可按（見本院卷第77-79頁），
    復為被告所不爭執(見本院卷第96頁)，是原告主張被告所有
    系爭鐵皮屋第二層之一部分越界占用系爭土地上空如附圖編
    號Ａ、面積13.5平方公尺之事實，應屬有據，堪予採認。被
    告於本院審理中雖抗辯原告於30年前有同意被告在系爭土地
    上空搭蓋鐵皮屋作為倉庫使用云云，惟為原告所否認，被告
    就其取得占有正當權源之事實並未舉證證明，難認可採。從
    而，原告就其所有系爭土地行使有利益之範圍既及於土地之
    上下（民法第773條參照），則其依上開規定，請求被告拆
    除系爭土地上空如附圖所示編號Ａ部分之第二層鐵皮建物，
    並返還無權占有土地領空予原告，自屬有據，應予准許。
五、綜上所述，系爭土地為原告所有，被告所有之系爭鐵皮屋第
    二層有一部分無權占用系爭土地領空，從而，原告依民法第
    767條第1項規定，請求拆除被告占用系爭土地上空如附圖編
    號Ａ、面積13.5平方公尺之第二層建物拆除，並將占用土地
    領空返還予原告，核屬正當，應予准許。
六、末按訴訟費用，由敗訴之當事人負擔；法院為終局判決時，
    應依職權為訴訟費用之裁判；民事訴訟法第78條及第87條第
    1項分別定有明文。經核本件訴訟費用額確定為新臺幣(下同
    )18,167元（即第一審裁判費14,167元、地政規費4,000元）
    ，原告請求為有理由，爰依上開規定確定被告應負擔之訴訟
    費用如主文第2項所示。
七、被告占用系爭土地如附圖編號Ａ、面積13.5平方公尺，系爭
    土地於起訴時之公告現值為每平方公尺25,800元，本判決主
    文第一項所命給付之訴訟標的價額為348,300元（計算式：2
    5,800元×13.5㎡＝348,300元），本判決所命給付之價額未逾5
    0萬元，依民事訴訟法第389條第1項第5款規定，應依職權宣
    告假執行，並依同法第392條第2項規定，依職權酌定相當之
    擔保金額宣告被告預供擔保後，得免為假執行。
八、據上論結，本件原告之訴為有理由，判決如主文。
中　　華　　民　　國　　111 　年　　6 　　月　　21　　日
                  民事第一庭    法  官　張桂美
以上正本係照原本作成。
如不服本判決，應於送達後20日內，向本院提出上訴狀並表明上
訴理由（須附繕本）。如委任律師提起上訴者，應一併繳納上訴
審裁判費。 
中　　華　　民　　國　　111 　年　　6 　　月　　24　　日
                                  書記官  林彥丞